最高法院刑事判決　　　　　　　　　　　　　　　八十八年度台上字第七三三四號
　　上　訴　人　甲○○
　　選任辯護人　蔡進清律師
右上訴人因偽造有價證券案件，不服台灣高等法院高雄分院中華民國八十八年九月三
十日第二審更審判決（八十八年度重上更(四)字第二四號，起訴案號：台灣屏東地方法
院檢察署八十一年度偵緝字第二九號），提起上訴，本院判決如左：
    主  文
上訴駁回。
    理  由
本件理由分二部分說明之。
一關於偽造有價證券及偽造私文書部分：
按刑事訴訟法第三百七十七條規定：上訴於第三審法院，非以判決違背法令為理由，
不得為之。是提起第三審上訴，應以原判決違背法令為理由，係屬法定要件。如果上
訴理由狀並未依據卷內訴訟資料，具體指摘原判決不適用何種法則或如何適用不當，
或所指摘原判決違法情事，顯與法律規定得為第三審上訴理由之違法情形，不相適合
時，均應認其上訴為違背法律上之程式，予以駁回。本件上訴人甲○○對於原判決此
部分上訴意旨略稱：上訴人未曾冒用會員名義標取會款，亦無偽造其本票之情事，實
因上訴人右耳喪失聽能，致在檢察官偵查中誤答稱：冒標邱宗平等人之會款，其實確
有邱宗平其人，業經陳懋樹、馬鳳麒供證在卷，原審未向全省戶政機關查明有無邱宗
平者設籍，遽認並無邱某其人，自有未合。辜聰賢名義之本票，其姓名書為「幸聰賢
」，住址亦有寫錯，但此是否辜聰賢意圖賴債，故意而為？張得盛已與上訴人成立和
解，和解書上已載明係遭他人冒標，並非上訴人所為；民國八十年一月三十日係會員
陳芸茹得標，陳芸茹未曾供稱其標取會款之時間為七十九年十月三十日，原判決竟作
如此記載。唐世期尚係活會，何有被上訴人冒標之可言。上訴人提出之互助會資料表
，為上訴人自白之一部分，其記載內容多與原判決認定之事實不符，原審未查明真相
，遽採為認定上訴人犯罪之證據。尤其告訴人宋麟興等所提出之邱宗平、辜聰賢、張
得盛、唐世期之本票，經內政部警政署刑事警察局鑑定結果，均與上訴人之筆跡不符
，足見上訴人在偵查中之自白與事實不符，則原判決論處上訴人連續偽造有價證券罪
刑，不獨採證違法，其適用法則亦有不當等語。然查：(一)、原判決認定上訴人於七十
八年十一月三十日，自任會首，邀集每月新台幣（下同）二萬元，連同會首共二十四
人之民間互助會一組。上訴人竟基於概括犯意，先後於七十八年十二月三十日、七十
九年三月三十日、同年十月三十日、八十年一月三十日，利用會員未全部到場競標之
機會，盜刻會員邱宗平、辜聰賢、張得盛、唐世期之印章，在其屏東縣內埔鄉○○路
二十三號住處，偽造該邱宗平等之標單及本票，冒用其名義標取會款，詳如原判決附
表二、三之記載等事實，業已說明其所憑之證據及其認定之理由甚詳。且刑事訴訟法
第三百七十九條第十款所謂應調查之證據，係指該證據與待證事實有重要關係，在客
觀上有調查之必要，又非不能調查或不易調查者而言。上訴人在檢察官偵查中供稱：
並無邱宗平其人，邱某本票係伊所開（指偽造），伊冒用邱宗平姓名標取會款等語，
並有被害人張得盛提出邱宗平名義、發票日為七十八年十二月三十日、面額二萬元之
本票（影本）一張可資佐證（偵緝字卷第四頁及其反面、偵字卷第十頁）。張得盛及
原審法院按邱宗平本票上所書之住址送達，均因無此巷名而遭退回（偵查卷第十二頁
，原審法院上訴字卷第四十七頁，上更(二)字卷第二十四頁），第一審及原審法院向高
雄市三民區戶政事務所或向高雄市警察局查詢，據覆或稱無邱宗平設籍資料，或稱無
邱某之口卡（第一審卷第二十六頁，原審法院上更(二)字卷第三十四、三十六頁），足
見上訴人所供稱：並無邱宗平其人，係與事實相符，自無再向其他縣市戶政機關調查
有無邱宗平設籍之必要。原判決僅引用上訴人提出之互助會資料表記載之標會日期，
核算活會會員之人數（原判決正本第六頁第二十行，第七頁第一、十五行）。該日期
與張得盛提出之互助會合約書所載：「開會日期為每月三十日……」一致（偵字卷第
十一頁），亦無再調查其他證據之必要。既均無必要，原審未予調查，尚難任意指謂
有未盡職權調查之能事。(二)、證據之證明力，法院有自由取捨判斷之權，苟其取捨未
違背經驗法則及論理法則，自難遽指其採證違法。上訴人所稱並無邱宗平其人，業經
原審查與事實相符，已如前述，故上訴人翻異前供稱：確實有邱宗平者，伊標取其會
款，係得邱某同意等語。陳懋樹、馬鳳麟亦附和其說。原判決因認或係推卸刑責或係
迴護之詞，而均不予採信。上訴人雖又辯稱：伊右耳聽力喪失，致在偵查中誤聽檢察
官問話內容，錯答為冒標邱宗平之會款云云。但上訴人所提出高雄榮民總醫院診斷證
明書，其上記載上訴人「右耳純音聽力檢查喪失一一○分貝，左耳正常」（原審重上
更(四)字卷第五十一頁），左耳聽力既係正常，已無誤聽錯答之可能。且上訴人在原審
前審仍供認冒標邱宗平之會款（原審上訴字卷第十九頁反面）。是其所辯在偵查中誤
聽錯答顯非實情，原判決因亦不予採信。上訴人又承認另冒標辜聰賢、唐世期之會款
（同卷同頁反面），並有告訴人宋麟興等提出上訴人於收取會款時所交付偽造辜聰賢
及唐世期之本票附卷可資佐證（警局卷第一宗第十三、十六頁，原審法院上訴字卷第
一百零二、一百零四頁）。苟上訴人未冒標辜聰賢及唐世期之會款，該二人尚係活會
，上訴人何以交付上開偽造之本票，而向宋麟興等收取會款？張得盛當庭指證被上訴
人冒標其會款，復有上訴人於收取會款時所偽造張得盛名義本票（影本）為憑（第一
審卷第二十頁反面、原審法院上訴字卷第一百零二頁）。雖上訴人與張得盛成立和解
時所書立和解書，其上有張得盛之會款「為他人冒標」記載，未直指係上訴人所冒標
，無非張得盛於和解所作迴護之詞，如何足以採信？告訴人宋麟興、張得盛持有邱宗
平、辜聰賢、唐世期名義之本票，及宋麟興持有張得盛名義之本票，上訴人承認係其
所交與（原審法院上訴字卷第九九頁）。邱宗平並無其人，已如前述；辜聰賢、張得
盛及唐世期均未標取會款，亦未簽發本票給上訴人，則上開邱宗平等四人之本票，苟
非上訴人所偽造，則從何而來？縱該邱宗平等本票，經內政部警政署刑事警察局鑑定
結果，均非上訴人之筆跡，惟原審綜合前開證據，認定係上訴人委託不知情之不詳姓
名人，填寫本票內容，而完成其偽造本票之行為（原判決正本第五頁第十九至二十行
、第七頁第七至九行、第八頁第十八至十九行），尚難謂有何違背經驗法則及論理法
則。上訴人既係基於概括犯意，連續偽造邱宗平等本票，從而原判決論處上訴人連續
意圖供行使之用，而偽造有價證券罪刑，自無適用法則不當之可言。(三)、刑事訴訟法
第三百八十條規定：除同法第三百七十九條情形外，訴訟程序雖係違背法令，而顯然
於判決無影響者，不得為上訴（第三審）之理由。證人陳芸茹在原審法院證稱：「我
是在最後第九會標到的」（原審法院重上更(三)字卷第四十五頁反面）。依卷附互助會
合約書記載，上訴人邀集前開民間互助會，會首連同會員共二十四人，於七十八年十
一月三十日起會（起標），則其最後第九會，應係八十年二月三十日，原判決誤書為
「七十九年十月三十日」，在訴訟程序上雖有違背法令，但與原判決此部分顯然無有
影響，依上開說明，不得為上訴第三審之適法理由。綜上所述，上訴意旨所指摘各點
，均與法律規定得為第三審上訴理由之違法情形不相適合，是其此部分上訴違背法律
上之程式，應予駁回。
二關於詐欺取財部分：
按裁判上一罪案件之重罪部分得提起第三審上訴，其輕罪部分雖不得上訴，依審判不
可分原則，第三審法院亦應併予審判者，係以重罪部分之上訴合法為前提，如該上訴
為不合法，第三審法院既應從程序上予以駁回，而無從為實體上判決，對於輕罪部分
自亦無從適用審判不可分原則，併為實體上審判。本件上訴人另犯刑法第三百三十九
條第一項之詐欺取財罪部分，係屬刑事訴訟法第三百七十六條第四款所列之案件，其
經第二審判決者，不得上訴於第三審法院，雖其與前開偽造有價證券部分，有方法與
結果之牽連關係，為裁判上一罪，但該偽造有價證券部分，其上訴不合法，業經本院
從程序上予以駁回，則此部分依照上開說明，亦應併予駁回。
據上論結，應依刑事訴訟法第三百九十五條前段，判決如主文。
中      華      民      國    八十八    年     十二     月    二十三    日
                              最高法院刑事第五庭
                                  審判長法官  董  明  霈
                                        法官  丁  錦  清
                                        法官  林  茂  雄
                                        法官  王  居  財
                                        法官  陳  宗  鎮
      右正本證明與原本無異
                                              書  記  官
中      華      民      國    八十八    年     十二     月     三十     日
